【裁判字號】    97,交抗,766
【裁判日期】    971112
【裁判案由】    聲明異議
【裁判全文】
臺灣高等法院高雄分院刑事裁定         97年度交抗字第766號
抗  告人即  交通部公路總局高雄區監理所屏東監理站
原處分機關
代  表  人  高金木
受處  分人  甲○○
                      樓
上列抗告人因受處分人違反道路交通管理處罰條例聲明異議案件
，不服臺灣屏東地方法院中華民國97年9 月18日裁定（97年度交
聲字第226 號），提起抗告，本院裁定如下：
    主  文
抗告駁回。
    理  由
一、抗告意旨略以：本件受處分人甲○○分別於民國96年5 月11
    日及同年10月2 日，被警舉發闖紅燈違規，已分別於96年11
    月16日及同年10月16日繳款結案，並依道路交通管理處罰條
    例第63條第1 項規定，共記違規點數6 點，依前揭規定，由
    電腦註記異議人在6 個月內違規記點共達6 點以上，應執行
    吊扣駕駛執照1 個月，則抗告人依道路交通管理處罰條例第
    63條第3 項暨違反道路交通管理事件統一裁罰基準表第63條
    第3 項裁處吊扣受處分人駕照1 個月，應無違誤。而按依違
    反道路交通管理事件統一裁罰基準及處理細則第48條第1 項
    及同細則第59條第2 項規定：違反道路交通管理事件，行為
    人認為舉發之事實與違規情形相符者，得於接獲通知單後，
    親自或委託他人持該通知單，不經裁決向指定之處所，逕依
    裁罰基準執行並繳納罰鍰結案，而依該規定辦理繳納罰鍰後
    ，若有不服者，得於20日內向處罰機關陳述。依該規定，受
    處分人雖分別於96年5 月16日及同年10月26日口頭提出陳訴
    ，但抗告人亦於同年10月31日以高監屏字第0960026862號函
    復在案，並已明確告知教示義務，其救濟程序即可依上揭規
    定完整提出救濟，以保障當事人權益，並未喪失前開法律所
    規定救濟之權利，更何況當事人只要接到前函提起救濟程序
    向管轄地方法院提起聲明異議，其後續之下階段處分即告停
    止程序，俟該管轄地方法院裁定確定後才有開始續處分程序
    ，若異議人已自動繳款結案並未就裁決機關公文答覆部分表
    示不服，定當推定其辦理繳納罰鍰即符合上開細則第48條第
    1 項規定視為結案，似不需再由交通監理、裁決機關裁決掣
    開裁決書另行送達，否則非但造成行政程序延宕，耗費司法
    資源。爰依法提起抗告，請求撤銷原裁定云云。
二、原裁定意旨以：
  (一)原處分意旨略以：異議人即受處分人甲○○駕駛車牌號碼51
    9-HW號營業大貨車，於96年10月2 日在6 個月內違規記點共
    達6 點以上，且已分別於96年11月16日及96年10月16日繳款
    結案，故經交通部公路總局高雄區監理所屏東監理站（下稱
    原處分機關）以違規事實明確，依道路交通管理處罰條例第
    63 條 第3 項之規定，裁處異議人吊扣駕駛執照1 個月，並
    應接受道路交通安全講習云云。
  (二)本件聲明異議意旨略以：受處分人於96年10月2 日駕駛上開
    營業大貨車行經台1 線屏鵝公路枋寮段與台17線水底寮路段
    交叉路口，確信照交通號誌進行左轉，無何違規之情事，為
    此聲明異議云云。
  (三)按汽車駕駛人在6 個月內，違規記點共達6 點以上者，吊扣
    駕駛執照1 個月；1 年內經吊扣駕駛執照2 次，再違反第1
    項各款所列條款之1 者，吊銷其駕駛執照，道路交通管理處
    罰條例第63條第3 項定有明文。
  (四)復按違反道路交通管理事件，行為人認為舉發之事實與違規
    情形相符者，得於接獲通知單後，親自或委託他人持該通知
    單，不經裁決向指定之處所，逕依裁罰基準執行並繳納罰鍰
    結案；又依同細則第48條第1 項辦理繳納罰鍰結案後逾20日
    不得提出異議。95年7 月1 日修正前道路交通管理事件統一
    裁罰基準及處理細則（下稱處理細則）第48條第1 項及第58
    條第2 項分別定有明文。是於95年7 月1 日之前，行為人業
    依上開處理細則第48條第1 項規定，不經裁決，而向指定之
    處所逕依裁罰基準執行並繳納罰鍰結案者，自結案後20日內
    若未異議即喪失聲明異議權而不得再聲明異議，合先敘明。
    然處理細則已於95年6 月30日修正公布，而依修正後第59條
    第2 項（即修正前第58條第2 項）則規定為「依第48條第1
    項辦理經繳納罰鍰後，若有不服者，得於20日內向處罰機關
    陳述。」是依修正後之處理細則第59條第2 項規定，行為人
    經繳納罰鍰後，若有不服者，自得於20日內向處罰機關陳述
    ，並得依法提起聲明異議。然細鐸該法條文義，可知違反道
    路交通管理事件之行為人，逕依裁罰基準執行繳納罰鍰，得
    視為結案，毋庸由交通監理、裁決機關裁決者，必以行為人
    「認為舉發之事實與違規情形相符者」為限。是倘行為人雖
    依照裁罰標準繳納罰鍰，然仍認為舉發事實與違規情形不符
    ，而有爭執提出申訴者，即與前開規定不符，此時，交通監
    理、裁決機關仍需依照有關行政程序調查事實並為裁決，若
    行為人仍對該裁決不服者，再依道路交通管理處罰條例第87
    條第1 項之規定，向管轄地方法院聲明異議。換言之，行為
    人於繳納罰鍰後，若未依限於20日內向處罰機關提出陳述者
    ，即應認其已逾越法定救濟期間，除原處分機關或其上級機
    關認該處分確有違法情形，得依行政程序法第117 條規定依
    職權予以撤銷外，應認該處分業已確定，受處分人即不得再
    依通常爭訟程序表示不服，自亦不得再向管轄地方法院聲明
    異議。蓋上開規定既已提供使受處分人得獲有效救濟之保障
    ，受處分人自應受上開法定期限之限制，否則若受處分人於
    逕行繳納罰鍰後未於20日內提出申訴，而仍能任意於任何時
    間表示不服者，不啻使原處分永遠處於不確定之狀態下，此
    將嚴重影響法之安定性。從而，若受處分人遲誤上開繳納罰
    鍰後20日之期限始提出陳述者，應認原處分業已確定，受處
    分人不得再行聲明異議。反之，若受處分人於繳納罰款後20
    日內已向處罰機關陳述意見者，則尚不得視為結案，交通監
    理、裁決機關需進一步依照相關程序調查事實並為裁決，若
    未為之，行為人自無從依道路交通管理處罰條例第87條第1
    項之規定，向管轄地方法院聲明異議，則原處分尚難認業已
    確定。
  (五)經查：原處分機關對受處分人甲○○做出本件裁決，無非係
    以受處分人先後於96年5 月11日及同年10月2 日有被警舉發
    「闖紅燈」之違規事實，且就該2 件違規事實，受處分人業
    已分別於同年11月16日及96年10月16日繳款結案，又受處分
    人於6 個月內違規記點共達6 點以上等情為據，並有受處分
    人第T00000000 號及第V00000000 號違規查詢報表1 份附卷
    可稽。次查，受處分人就95年10月2 日該次之違規事實（舉
    發通知單號：屏警交字第V00000000 號），於同年月16日繳
    納罰款後，並於同年11月1 日向原處分機關提出申訴書陳述
    意見，並經原處分機關於同年月2 日收受等情，有原處分機
    關97年6 月23日高監屏字第0970020816號函附之受處分人陳
    述書影本1 紙在卷可按。又查，原處分機關就上開受處分人
    陳述書之內容，雖曾函詢原舉發機關即屏東縣警察局枋寮分
    局，然原舉發機關則回覆原處分機關認員警係依法舉發並無
    違誤乙情，亦有屏東縣警察局96年11月26日枋警交裁字第09
    60014541號函在卷可考。復查，原處分機關收受原舉發機關
    上開函覆後，並未就受處分人前揭違規事實另行裁決並為送
    達乙節，另有原處分機關97年9 月11日高監屏字第09700320
    52號函存卷可佐。綜上，受處分人於自行繳納罰款後20日內
    已以書狀向原處分機關陳述意見，而原處分機關雖有函詢原
    舉發機關調查相關事實，然未就受處分人前揭違規事實做出
    裁決並送達受處分人，受處分人尚無從依道路交通管理處罰
    條例第87條第1 項之規定，於接到裁決書之翌日起20日內，
    向管轄地方法院聲明異議，揆諸前揭規定及說明，原處分尚
    難認業已確定。而原處分既未確定，且受處分人復無其他因
    交通違規遭記點之事實，則其6 個月內因交通違規之累計點
    數尚與道路交通管理處罰條例第63條第3 項規定有間。故原
    處分機關認受處分人先後於96年5 月11日及同年10月2 日有
    被警舉發「闖紅燈」之違規行為，且已於6 個月內違規記點
    共達6 點以上，而依道路交通管理處罰條例第63條第3 項規
    定，對受處分人為本件吊扣駕駛執照1 個月及並應接受道路
    交通安全講習之裁決，難認適法，應予撤銷等語。
三、按道路交通管理處罰條例第8 條第1 項規定：「本條例所定
    罰鍰之處罰，受處罰人接獲違反道路交通管理事件通知單後
    ，於15日內得不經裁決，逕依第92條第3 項之罰鍰基準規定
    ，向指定之處所繳納結案；不服舉發事實者，應於15日內，
    向處罰機關陳述意見；其不依通知所定期限前往指定處所聽
    候裁決，且未依規定期限繳納罰鍰結案或向處罰機關陳述意
    見者，處罰機關得逕行裁決之。」又同條例第87條第1 項規
    定：「受處分人，不服第8 條主管機關所為之處罰，得於接
    到裁決書之翌日起20日內，向管轄地方法院聲明異議。」依
    上開規定，受處罰人於受舉發通知後，於再受處罰機關裁決
    後，始得對裁決向法院聲明異議；又依上開規定，受處罰人
    於受舉發通知後，得於15日內不經裁決而繳納罰鍰結案，但
    「結案」效果是否即使受處罰人喪失就其行為受處罰機關裁
    決、及向法院聲明異議之權利，則道路交通管理處罰條例並
    未規定。
四、再按同條例第92條第4 項規定：「本條例之罰鍰基準、舉發
    或輕微違規勸導、罰鍰繳納、向處罰機關陳述意見或裁決之
    處理程序、分期繳納之申請條件、分期期數、不依限期繳納
    之處理、分期處理規定及繳納機構等事項之處理細則，由交
    通部會同內政部定之。」而據該規定，因而訂定有「違反道
    路交通管理事件統一裁罰基準及處理細則」。再按該處理細
    則第48條第1 項規定：「違反道路交通管理事件，行為人認
    為舉發之事實與違規情形相符者，得於接獲通知單後，親自
    或委託他人持該通知單，不經裁決向指定之處所，逕依裁罰
    基準執行並繳納罰鍰結案。」再按該處理細則第59條第2 項
    規定：「依第48條第1 項辦理經繳納罰鍰後，若有不服者，
    得於20日內向處罰機關陳述。」據該等規定，應可認為對於
    受處罰人於受舉發通知後，不經裁決逕於15日內繳納罰款者
    ，其是否即因而喪失上開受裁決及聲明異議之權利？法律係
    授權行政權即交通主管機關為適當而明確之規定，而依上開
    處理細則之規定，可知交通主管機關係權衡人民訴訟權利之
    保障及行政裁罰之安定性，而規定認為受處罰人於受舉發通
    知後，雖於15日內未經裁決即繳納罰鍰，但此時仍不當然喪
    失受裁決及聲明異議之權利，此由上開處理細則第59條第2
    項所規定，若受處罰人有不服者，仍得於20日內向處罰機關
    陳述，則其此時既如同道路交通管理處罰條例第9 條第1 項
    之規定，仍給予不服者於一定期限內向處罰機關陳述意見之
    機會，自係明示於此期限內陳述意見者，並不喪失受裁決及
    聲明異議之權利。
五、經查，本件受處分人就96年10月2 日該次之違規事實（舉發
    通知單號：屏警交字第V00000000 號），於同年月16日繳納
    罰款後，並於同年11月1 日向原處分機關提出申訴書陳述意
    見，並經原處分機關於同年月2 日收受等情，有原處分機關
    97年6 月23日高監屏字第0970020816號函附之受處分人陳述
    書影本1 紙在卷可按。又查，原處分機關就上開受處分人陳
    述書之內容，雖曾函詢原舉發機關即屏東縣警察局枋寮分局
    ，然原舉發機關則回覆原處分機關認員警係依法舉發並無違
    誤乙情，亦有屏東縣警察局96年11月26日枋警交裁字第0960
    014541號函在卷可考，但原處分機關收受原舉發機關上開函
    覆後，並未就受處分人前揭違規事實另行裁決，此亦有原處
    分機關97年9 月11日高監屏字第0970032052號函存卷可佐。
    則受處分人於自行繳納罰款後20日內，既已以書狀向原處分
    機關陳述意見，依上開說明，其該次受舉發之違規行為之受
    裁決及聲明異議之權利，即仍不喪失，從而原處分機關雖有
    函詢原舉發機關調查相關事實，然未就受處分人前揭違規事
    實做出裁決並送達受處分人，受處分人尚無從依道路交通管
    理處罰條例第87條第1 項之規定，於接到裁決書之翌日起20
    日內，向管轄地方法院聲明異議，則原處分尚難認業已確定
    。而原處分既未確定，且受處分人復無其他因交通違規遭記
    點之事實，則其6 個月內因交通違規之累計點數尚與道路交
    通管理處罰條例第63條第3 項規定有間。故原處分機關認受
    處分人先後於96年5 月11日及同年10月2 日有被警舉發「闖
    紅燈」之違規行為，且已於6 個月內違規記點共達6 點以上
    ，而依道路交通管理處罰條例第63條第3 項規定，對受處分
    人為本件吊扣駕駛執照1 個月及並應接受道路交通安全講習
    之裁決，自難認適法。
六、原審因而認抗告人依道路交通管理處罰條例第63條第3 項之
    規定，裁處吊扣受處分人駕駛執照1 個月，尚有不當，因而
    將原處分撤銷，本院經核並無違誤。抗告人以前開情詞，指
    摘原裁定不當，為無理由，應予駁回。
七、至於抗告意旨所指：「處分人雖分別於96年5 月16日及同年
    10月26日口頭提出陳訴，但抗告人亦於同年10月31日以高監
    屏字第0960026862號函復在案，並已明確告知教示義務，其
    救濟程序即可依上揭規定完整提出救濟，以保障當事人權益
    ，並未喪失前開法律所規定救濟之權利，更何況當事人只要
    接到前函提起救濟程序向管轄地方法院提起聲明異議，其後
    續之下階段處分即告停止程序，俟該管轄地方法院裁定確定
    後才有開始續處分程序。」等語，經查上開抗告人所引該96
    年10月31日函文，抗告人僅係針對受處分人於96年5 月11日
    之違規行為而為函覆，而未針對上開本院所指之受處分人96
    年10月2 日之違規行為函覆，縱該函覆可以視為抗告人之裁
    決，但抗告人仍未就受處分人於96年10月2 日之違規行為而
    為裁決，其仍有上開本院所指之不當之處，併此敘明。
八、據上論結，應依道路交通案件處理辦法第26條，刑事訴訟法
    第412 條，裁定如主文。
中    華    民    國    97    年    11    月    12    日
              刑事第七庭    審判長法  官 莊飛宗
                                  法  官 孫啟強
                                  法  官 邱明弘
以上正本證明與原本無異。
不得再抗告。
中    華    民    國    97    年    11    月    12    日
                                  書記官 曾允志


司法院資訊處製作；財團法人民間司法改革基金會備份。
